【裁判字號】    97,訴,225
【裁判日期】    980224
【裁判案由】    確認通行權存在
【裁判全文】
臺灣屏東地方法院民事判決               97年度訴字第225號
原      告  戊○○
            丁○○
            乙○○
            甲○○
共      同
訴訟代理人  丙○○
被      告  財政部國有財產局
法定代理人  庚○○
訴訟代理人  辛○○
複 代 理人  己○○
上列當事人間請求確認通行權存在事件，本院於民國98年2 月10
日言詞辯論終結，判決如下：
    主      文
確認原告對於被告所管理坐落屏東縣高樹鄉○○○段一七五之一
八地號土地如附圖所示編號C 部分面積二十五平方公尺有通行權
存在。
被告應容忍原告在前項土地開設道路並通行。
訴訟費用由被告負擔。
本判決第二項得假執行。
    事實及理由
一、原告以財政部國有財產局台灣南區辦事處為被告，起訴請求
    將坐落屏東縣高樹鄉○○○段175 之18地號土地面積165 平
    方公尺出售予渠等作為道路使用，於訴狀送達後，改以財政
    部國有財產局為被告，並改為請求如主文第1 、2 項所示，
    核屬訴之變更，惟被告於訴之變更無異議，而為本案之言詞
    辯論，依民事訴訟法第255 條第2 項之規定，視為同意變更
    ，原告所為訴之變更，於法自無不合。又被告之法定代理人
    郭武博於本件訴訟繫屬中變更為庚○○，有財政部民國97年
    10月6 日台財人字第09708512520 號函、行政院97年12月17
    日院授人力字第0970065184號令可稽，被告新任法代理人庚○○聲明承受訴訟，依民事訴訟法第175 條第1 項之規定，
    於法亦無不合。
二、原告主張：渠等共有坐落屏東縣高樹鄉○○○段734 地號土
    地係屬袋地，與公路並無適宜之聯絡，需通行周圍地以至公
    路，否則不能為通常之使用，且上開734 地號土地，經由被
    告所管理坐落屏東縣高樹鄉○○○段175 之18地號國有土地
    ，即可與屏東縣高樹鄉○○村○○路（即台27線）相接，惟
    渠等為以之作為道路使用，向財政部國有財產局台灣南區辦
    事處申購該筆國有土地，經其以欠缺法源依據為由而加以拒
    絕。按土地因與公路無適宜之聯絡，致不能為通常之使用時
    ，土地所有人得通行周圍地以至公路，但應於通行必要之範
    圍內，擇其周圍地損害最少之處所及方法為之，民法第787
    條定有明文。上開175 之18地號國有土地，與原告戊○○、
    李季芳之母即原告乙○○、甲○○之姑媽李王英金所有坐落
    同段175 之17地號土地相毗鄰，渠等通行上開175 之18地號
    國有土地如附圖所示編號C 部分面積25平方公尺及上開175
    之17地號土地如附圖所示編號B 部分面積24平方公尺，路寬
    共3 公尺，對周圍地所造成之損害最少，詎被告竟主張渠等
    應通行坐落同段735 地號土地，而否認渠等對上開175 之18
    地號土地如附圖所示編號C 部分面積25平方公尺有通行權存
    在，則渠等自得請求確認通行權存在及請求被告容忍渠等開
    設道路並通行等情，並聲明：如主文第1 、2 項所示。
三、被告則以：原告共有上開734 地號土地與同段735 地號土地
    毗鄰，該735 地號土地上目前開設有寬約3 公尺之道路，可
    通往屏東縣高樹鄉○○村○○路，且該735 地號土地為一般
    農業區農牧用地，價值較低，伊所管理上開175 之18地號國
    有土地則屬鄉村區乙種建築用地，價值較高，兩相比較，原
    告通行上開175 之18地號國有土地如附圖所示編號C 部分面
    積25平方公尺，難謂係周圍地損害最少之處所，則渠等請求
    確認對於該部分土地有通行權存在，及請求伊容忍渠等在該
    部分土地開設道路並通行，即均非有理由等語，資為抗辯，
    並聲明：原告之訴駁回。
四、經查：原告共有坐落屏東縣泰山鄉○○○段734 地號土地，
    為同段175 之18、175 之17、732 之1 、732 之2 、733 及
    735 地號土地所環繞，與公路無適宜之聯絡，係屬袋地。該
    175 之18地號土地乃被告所管理之國有土地，其西北邊與屏
    東縣高樹鄉○○村○○路（即台27線）相接，目前為原告戊○○、李季芳之母即原告乙○○、甲○○之姑媽李王英金所
    占用，種植甘蔗，其中如附圖所示編號C 部分面積25平方公
    尺係屬空地，寬1.5 公尺；175 之17地號土地為李王英金在
    本件訴訟繫屬中向被告申購取得，其西北邊亦與前述三民路
    相接，其中如附圖所示編號A 部分面積121 平方公尺上建有
    鐵皮屋工寮1 間，如附圖所示編號B 部分面積24平方公尺係
    屬空地，寬1.5 公尺；732 之1 地號土地為原告戊○○、李
    季芳之父丙○○（即本件原告訴訟代理人）向台灣糖業股份
    有限公司承租，目前種稙檸檬樹，西南端為空地；735 地號
    土地為訴外人陳賜美、張簡碧貴、陳吳秀珠、辜一章所共有
    ，其上有寬約2.5 公尺之泥土路，通往前述三民路，出口處
    設有鐵門並上鎖，該筆土地地勢較低，與175 之18及734 地
    號土地落差約80公分之事實，為兩造所不爭執，並有土地登
    記謄本、地籍圖謄本及照片附卷可稽，復經本院會同屏東縣
    里港地政事務所測量員到場勘測屬實，製有勘驗測量筆錄及
    土地複丈成果圖在卷可憑，堪信為實在。
五、按土地因與公路無適宜之聯絡，致不能為通常使用時，除因
    土地所有人之任意行為所生者外，土地所有人得通行周圍地
    以至公路；前項情形，有通行權人應於通行必要之範圍內，
    擇其周圍地損害最少之處所及方法為之；有通行權之人於必
    要時，得開設道路，民法第787 條第1 項、第2 項前段及第
    788 條第1 項前段定有明文。本件兩造之爭點為：(一)原告對
    於系爭175 之18地號土地有無袋地通行權？(二)原告通行系爭
    175 之18地號土地如附圖所示編號C 部分面積25平方公尺是
    否損害最少之處所？茲依上開爭點分別論述如下：
(一)、原告共有系爭734 地號土地與公路無適宜之聯絡，係屬袋地
    ，業據前述，如非通行周圍地即不能出入該土地而為通常之
    使用，此一情形又非因原告之任意行為所生，則原告自得主
    張通行其周圍地。又系爭734 地號土地欲通往公路，可能之
    路線為往東經同段733 、729 地號土地而至屏東縣高樹鄉○○村○○路光復巷，但此一路線距離甚長，且路線彎曲，顯
    非適當。其餘合理之路線則為經同段735 地號或系爭175 之
    18地號或175 之17地號（含部分732 之1 地號）土地，以至
    屏東縣高樹鄉○○村○○路。其中735 地號土地與系爭734
    地號土地高低落差約80公分，且開設3 公尺寬之道路，需使
    用該筆土地之面積為71平方公尺，有土地複丈成果圖可憑；
    另175 之17地號土地現況建有鐵皮屋工寮，僅剩如附圖所示
    編號B 部分寬1.5 公尺之空地，尚不敷車輛通行使用，勢必
    加上系爭175 之18地號土地如附圖所示編號C 部分寬1.5 公
    尺，始能達到通行之目的。兩相比較，如附圖所示編號B 部
    分土地既為原告之母或姑媽所有，且如附圖所示編號C 部分
    土地面積僅有25平方公尺，則原告通行如附圖所示編號B 及
    C 部分土地，毋寧較通行735 地號土地為合理。被告雖辯稱
    ：系爭175 之18地號土地為鄉村區乙種建築用地，735 地號
    土地為一般農業區農牧用地，前者價值較高，原告應通行73
    5 地號土地云云，惟該兩筆土地均面鄰公路，位置相當，且
    系爭175 之18地號土地之現況係種植甘蔗作農業使用，兩者
    之公告現值雖有差異，但實際上之價值孰高孰低尚難遽下論
    斷，何況捨原告之親屬所有175 之17地號及承租之732 之1
    地號土地不由，而全部通行他人之土地，亦不合乎情理，自
    仍應認原告以通行如附圖所示編號B 及C 部分土地較為適當
    。準此，原告對於系爭175 之18地號土地即有袋地通行權存
    在。
(二)、原告如通行系爭175 之18地號土地西側部分，以3 公尺寬計
    算，所需面積為61平方公尺，如通行東側如附圖所示編號C
    部分，則所需面積僅為25平方公尺，有土地複丈成果圖可考
    ，兩相比較，自以通行如附圖所示編號C 部分土地，其損害
    較少。又如附圖所示編號C 部分，既緊鄰系爭175 之18地號
    土地之地界，較諸任何從土地中間穿越之情形，均能避免該
    土地割裂為二而不利於使用之情形，復能合併175 之17地號
    土地如附圖所示編號B 部分面積24平方公尺以供通行使用，
    而減少該土地提供通行之面積，其損害自亦較少。從而原告
    通行系爭175 之18地號土地如附圖所示編號C 部分，自堪認
    係損害最少之處所。
六、綜上所述，原告因渠等共有之系爭734 地號土地係屬袋地，
    需通行被告所管理系爭175 之18地號土地如附圖所示編號C
    部分面積25平方公尺以至公路，並有開設道路之必要，但遭
    被告否認渠等有此等權利存在，而提起本件訴訟，求為判決
    如主文第1 、2 項所示，為有理由，應予准許。又本判決第
    2 項所命給付之價額未逾新台幣50萬元，合應依民事訴訟法
    第389 條第1 項第5 款之規定，依職權宣告假執行。
七、據上論結，本件原告之訴為有理由，依民事訴訟法第78條、
    第389 條第1 項第5 款，判決如主文。
中    華    民    國    98    年    2     月    24    日
                    民事第一庭    法  官  春生
正本係照原本作成。
如不服本判決，應於收受送達後20日內向本院提出上訴書狀，其
未表明上訴理由者，應於提出上訴後20日內向本院補提理由書狀
（均須按他造當事人之人數附繕本）。
中    華    民    國    98    年    2     月    24    日
                                  書記官  蘇雅慧


司法院資訊處製作；財團法人民間司法改革基金會備份。
